【裁判字號】    92,訴,717
【裁判日期】    920923
【裁判案由】    第三人異議之訴
【裁判全文】
臺灣士林地方法院民事判決  九十二年度訴字第七一七號
    原      告  甲○○
    被      告  丙○○
    訴訟代理人  乙○○
右當事人間債務人異議之訴事件，經本院於民國九十二年九月九日言詞辯論終結，並
經判決如左：
    主    文
原告之訴駁回。
訴訟費用由原告負擔。
    事實及理由
一、本件原告起訴主張：緣原告之母王趙喜於民國八十一年十二月間，透過從事代書
    業務之乙○○向被告借款新台幣（下同）二百四十萬元，並以原告所有坐落台北
    市○○路五十巷二弄十五號四樓之土地即台北市○○區○○段二小段一一七之八
    地號土地應有部分四分之一（以下簡稱：系爭土地），設定最高限額二百四十萬
    元之抵押權予被告作為借款擔保。惟原告之母王趙喜已於借款後依約定陸續按月
    交付本金及利息予乙○○，至八十六年三月間因王趙喜癌症病危，乙○○恐債權
    未獲清償而與原告之兄王向榮商議，雙方同意將原抵押權設定債務人變更為王向
    榮，嗣王趙喜於八十七年元月間去世，惟於其去世前曾告知原告系爭借款債務業
    已清償完畢：包括王趙喜於八十一年十二月至八十四年十二月所清償之本息，及
    其自八十五年元月起至八十七年元月止，以王向榮之票據交付乙○○計一百三十
    八萬二千一百八十元；然原告因故處理家中其他事務，而未向代書乙○○收取清
    償完畢之證明並進行塗銷抵押權之設定。不意被告竟以偽造王向榮名義所簽發之
    面額二百四十萬元之本票聲請裁定拍賣系爭土地、經本院九十一年拍字第二七０
    四號民事裁定准許後，復經本院九十二年度執字第一二九八號民事執行事件進行
    強制執行在案。然按：強制執行法第十四條第二項規定：執行名義無確定判決同
    一之效力者，於執行名義成立前，如有債權不成立或消滅或妨礙債權人請求之事
    由發生，債務人得於強制執行程序終結前提起異議之訴。查本件被告之債權既已
    因清償完畢而不存在；其又未能舉證證明已確實交付二百四十萬元予原借款人王
    趙喜，則依一般民間提供借款擔保設定抵押之金額，均係以本金外再加上三成做
    為抵押擔保金額之常情以觀，系爭借款本金絕未達二百四十萬元；至於被告所提
    出發票人為王趙喜及王向榮之本票、支票，並非渠等本人之筆跡，其真偽尚須查
    明。從而，被告自不得據前開拍賣抵押物之裁定聲請強制執行，爰依法提起本訴
    云云；並聲明：（一）本院九十二年度執字第一二九八號強制執行事件所進行之
    強制執行程序應予撤銷。（二）本院九十一年度拍字第二七０四號准予拍賣抵押
    物之裁定不得強制執行。
二、被告則以：王趙喜係於八十一年間向被告借款，先借款二百萬元，並簽發同額本
    票交付，且以系爭土地為被告設定最高限額抵押權二百四十萬元後，再借款四十
    萬元，借款均係以現金交付。王趙喜於借款後僅給付過部分利息，本金則未清償
    分文。借款利息原約定月息三分，嗣後已經調降為月息二萬元，原告所提出台灣
    土地銀行之支票應係為支付利息而交付，至於泛亞商業銀行的支票則沒有收到。
    嗣王趙喜之子王向榮已於八十六年間承擔系爭借款債務，除據以辦理抵押權內容
    之變更登記外，王向榮並簽發面額二百四十萬元之本票乙紙，以及面額二百萬、
    四十萬元之支票二紙交付被告，惟本票及支票屆期均未兌現。本件借款既未經清
    償，則被告據前開准許拍賣抵押物之裁定，聲請就系爭土地為強制執行，於法自
    無不合等語，資為抗辯；並聲明：原告之訴駁回。
三、經查：被告以訴外人王向榮所簽發面額二百四十萬元之本票影本為借款債權之憑
    證、並持抵押權設定契約書、他項權利證明書、他項權利移轉變更契約書、土地
    登記謄本等文件，向本院取得九十一年度拍字第二七０四號准許拍賣抵押物即系
    爭土地之民事裁定及確定證明書，進而聲請就系爭土地為拍賣抵押物之強制執行
    ，並由本院分九十二年度執字第一二九八號民事執行事件進行強制執行程序且尚
    未終結等情，已為兩造所不爭執，且經本院調取前開民事執行事件全卷查核屬實
    ，應與事實相符。
四、按：執行名義無確定判決同一效力者，於執行名義成立前，如有債權不成立或消
    滅或妨礙債權人請求之事由發生，債務人亦得於強制執行程序終結前提起異議之
    訴，強制執行法第十四條第二項定有明文。經查：本件被告聲請對原告之財產即
    系爭土地為強制執行所憑之執行名義，係前揭本院九十一年度拍字第二七０四號
    准許拍賣抵押物之裁定，已如前述；因該執行名義並無與確定判決同一之效力，
    揆諸前揭規定，原告自得以有債權不成立或消滅或妨礙債權人請求之事由發生為
    由，於強制執行程序終結前，提起本件債務人異議之訴，合先敘明。
五、次查：有關原告之母王趙喜於八十一年十二月間，透過從事代書業務之乙○○向
    被告借款，並以原告所有系爭土地，設定最高限額二百四十萬元之抵押權予被告
    作為借款擔保；原告原為該抵押權設定之義務人兼債務人，嗣債務人經變更登記
    為王趙喜；迄八十六年間，再由王向榮出面承擔該借款債務，並再辦理抵押債務
    人之變更登記；被告乃據以向本院聲請取得前開准許拍賣抵押物裁定及聲請強制
    執行等情，已為兩造所不爭執，並有臺北市士林地政事務所九十二年七月九日北
    市士地三字第０九二三一０九０九００號函檢送之土地登記申請書、抵押權設定
    契約書、抵押權設定權利內容變更登記等資料文件影本乙份在卷為據，自堪信為
    真實。然原告主張：因被告未能證明確已交付二百四十萬元金錢予借款人王趙喜
    ，該借款債權顯不成立云云；則為被告所否認，並抗辯：確已以現金交付借款二
    百四十萬元予王趙喜收執，王趙喜並陸續支付利息，王趙喜及嗣後承擔債務之王
    向榮並曾先後簽發本票及支票交付，惟並未兌現等語，且提出發票日為八十一年
    十二月十九日、以王趙喜及原告為共同發票人、面額二百萬元之本票乙紙，發票
    日為八十六年三月十九日、發票人為王向榮、面額為二百四十萬元之本票乙紙，
    以及八十六年十一月一日、八十六年十二月一日期、發票人為王向榮、面額各為
    四十萬元及二百萬元之支票二紙（以上均影本）在卷為證。另證人王向榮雖否認
    曾簽發本票，然亦自承：前揭二百萬及四十萬元支票確為伊所有、伊並同意由伊
    母親王趙喜使用，印章亦由王趙喜保管，系爭面額二百四十萬元本票上簽名則很
    像伊的字跡；伊母親王趙喜借錢後，有時會自己拿支票給乙○○，有時要伊拿過
    去，並表示那是利息的錢，後來伊母親又要求將借款債務人變更為伊等語明確（
    見本院九十二年七月二十九日言詞辯論筆錄），顯未否認借款、付息之事實及前
    揭支票之真正。此再衡諸原告於起訴之初，對其母王趙喜向被告貸得二百四十萬
    元之事實，亦自承明確（見原告所提出卷附九十二年五月十二日起訴狀）；僅以
    借款後已陸續清償利息及本金為由，主張：被告借款債權已經清償而消滅云云之
    情，則有本院九十二年六月二十四日言詞辯論筆錄附卷可稽。足認原告之母王趙
    喜向被告借款二百四十萬元後，王趙喜及承擔債務之王向榮除以系爭土地設定抵
    押外，尚陸續支付利息，並另簽發上開八十六年十一月一日、十二月一日期、面
    額計為二百四十萬元之支票且未兌現等情，應無可疑。果被告並未將借錢金錢如
    數交付王趙喜，王趙喜及承擔債務之王向榮當無為被告設定抵押擔保及辦理變更
    登記、並按期支付利息、交付支票予被告之理。從而，原告空言否認前開票據之
    真正，並認被告未證明已交付借款，而主張：系爭抵押權所擔保之借款債權不成
    立云云，洵無足採。
六、再查：原告另主張：王趙喜於借款後，已陸續清償本金及利息，包括於八十五年
    元月起至八十七年元月止，計交付王向榮及鉅肯有限公司所有之支票計兌付一百
    三十八萬二千一百八十元，以及王趙喜於八十一年十二月至八十四年十二月間所
    償還之金錢，全部債務應已清償完畢，被告之借款債權已然消滅云云，固據其提
    出列明台灣土地銀行及泛亞商業銀行之支票計三十九紙之明細表乙紙為憑；然此
    亦為被告所否認，並抗辯：縱有收取支票，亦為支付利息，並未獲償本金分文等
    語。且查：證人王向榮復證稱：伊拿支票給乙○○，有時面額是八萬多，有時是
    一萬多，伊母親說是兩筆錢，也就是兩份利息等語（見本院九十二年七月二十九
    日言詞辯論筆錄）；此與原告前開表列支票中，面額一萬二千元及八萬七千二百
    元之支票確各有十三紙及八紙之數乙節，相互參照，實堪認原告表列面額合計一
    百三十八萬二千一百八十元之支票明細中，確有為支付利息者無疑，則被告前揭
    辯詞已非全然無稽。況查：本件系爭借款本金為二百四十萬元，已經認定於前；
    縱認前揭支票面額計一百三十八萬二千一百八十元全係為清償系爭借款本金而支
    付為真，仍尚有本金一百零一萬七千八百二十元未為清償，原告就此餘額復未能
    提出任何清償之證明；是其主張：系爭借款債權已全部清償而消滅云云，亦無足
    採；其聲請向金融機關函查表列支票兌付情形，自無必要。
七、綜上所述，原告以系爭土地所設定抵押權所擔保之借款債權並不存在為由，聲明
    請求本院九十一年度拍字第二七０四號准予拍賣抵押物裁定不得強制執行，並應
    將本院九十二年度執字第一二九八號強制執行事件所進行之強制執行程序撤銷云
    云，為無理由，應予駁回。
八、因本案事證已臻明確，兩造其餘主張陳述及所提之證據，均毋庸再予審酌，附此
    敘明。
九、據上論結，原告之訴為無理由，依民事訴訟法第七十八條，判決如主文。
中      華      民      國    九十二    年      九      月    二十三    日
                                    臺灣士林地方法院民事第二庭
~B法      官  李瑜娟
右為正本係照原本作成。
如對本判決上訴須於判決送達後廿日內向本院提出上訴狀。
中      華      民      國    九十二    年      九      月      三十    日
~B法院書記官  夏珍珍


司法院資訊處製作；財團法人民間司法改革基金會備份。
